臺灣臺中地方法院民事判決　九十四年度勞簡上字第八號
　　上　訴　人　家鳴工業股份有限公司
　　法定代理人　甲○○
　　訴訟代理人　蔡譯智　律師
　　被上訴人　　丁○○
右當事人間給付資遣費等事件，上訴人對於中華民國九十四年二月二十日本院沙鹿簡
易庭九十三年度沙勞簡字第一二號第一審判決提起上訴，本院於九十四年五月二十日
言詞辯論終結，判決如左：
    主      文
上訴駁回。
第二審訴訟費用由上訴人負擔。
    事實及理由
壹、聲明：
  一、上訴人方面：
    (一)原判決不利於上訴人部分廢棄。
    (二)前項廢棄部分，被上訴人在第一審之訴駁回。
  二、被上訴人方面：如主文所示。
貳、陳述：
  一、上訴人方面：除引用原審陳述外，補稱：
    (一)原審以證人洪玲月係上訴人之現職員工，其證詞難免偏頗為由，而認洪玲月證
      詞不足採信，有判決違法之處，蓋證人為不可代替之證據方法，如果確係在場
      見聞待證事實，而其證述又非虛偽者，縱令證人與當事人間有親屬、親戚或其
      他利害關係，其證言亦非不可採信（最高法院五十二年台上字第五六七三號判
      例意旨）。
    (二)被上訴人係自動離職而非遭上訴人資遣，原審認定被上訴人遭上訴人資遣即與
      事實不符。蓋上訴人公司於民國（下同）九十三年八月二十六日與公司員工開
      會，會中決議如以後工作量減少而有休假情形，員工如覺不妥，想換工作者，
      公司會同意補助自動離職員工一個半月本薪工資補助金，分二個月給付，第一
      個月補助一個月本薪，第二個月補助半個月本薪。被上訴人於九十三年九月初
      告知上訴人公司另名員工乙○○，表示其要自動離職，請求上訴人公司補助一
      個半月工資。
    (三)原審認定上訴人給付被上訴人之新台幣（下同）三萬零二百四十元係作為資遣
      費之用，與事實不符。蓋因被上訴人於九十三年九月初向上訴人表示要自動離
      職，請求上訴人補助一個半月工資，上訴人同意後，按被上訴人本薪每月二萬
      零一百六十元，上訴人於九月發薪時，即先給付一個月工資之補助金，於十月
      發薪時再給付半個月本薪即一萬零八十元。再者，上訴人公司另名員工呂逸仁
      九十三年九月三十日自動離職，上訴人亦補助呂逸仁一個半月工資，而呂逸仁
      本薪三萬二千五百元，上訴人於十月份給付一個月三萬二千五百元，於十一月
      份補助半個月一萬六千二百五十元，此亦證上訴人給付被上訴人之三萬零二百
      四十元，並非資遣費。
    (四)離職證明書上勾載離職原因為勞動基準法第十一條第二款，係被上訴人要求訴
      外人洪玲月所製作。本件被上訴人所提出之離職證明書，並非上訴人公司制式
      規格，而係被上訴人向勞工機關所取得，而本件被上訴人本係自動離職，因要
      請領失業補助，須填寫相關文件，要求上訴人公司員工洪玲月配合，洪玲月在
      不諳法令情況下，依被上訴人之要求在離職證明書勾選離職員因該勞動基準法
      第十一條第二款。
    (四)證據：提出呂逸仁勞工自動離職書影本一件為證，並聲請訊問證人丙○○、乙
      ○○二人。
  二、被上訴人方面：除引用原審陳述外，補稱：
    (一)本件單純只是資遣的問題而已，上訴人給被上訴人的資遣費數額不足。
    (二)被上訴人有打電話給乙○○（上訴人公司之老闆娘），當時是為了請他幫被上
      訴人申請失業補助要用的非自願離職證明書，並不是跟她說被上訴人是要自願
      離職。又被上訴人找丙○○，只是要她幫被上訴人把非自願離職證明書拿回來
      而已。
    (三)至於上訴人公司九十三年八月二十六日的會議紀錄，那是上訴人公司事後做的
      ，被上訴人沒有意見，也沒有參與，所以不管決議內容如何，對被上訴人都不
      生效力。
參、本件兩造不爭執之事項：
  一、被上訴人之月平均工資二萬二千五百三十元。
  二、被上訴人之工作年資為五年五月又十一天。
  三、上訴人之承辦人洪玲月有出具勾選離職原因為勞基法第十一條第二款之離職證明
      書與被上訴人。
  四、上訴人有給付被上訴人名義為遣散費之金額三萬零二百四十元。
肆、兩造爭執事項：
    上訴人是否有業務緊縮之情形，並以此原因對被上訴人終止契約？或被上訴人自動
    離職？
伍、本院判斷：
  一、本件被上訴人（即原告）起訴主張：其自八十八年三月三十一日起受僱上訴人
      （即被告）公司擔任倉管之工作，上訴人於九十三年九月十日以依勞動基準法
      第十一條第二款規定：「虧損或業務緊縮時」為由，不經預告而終止與被上訴
      人間之勞動契約，惟除僅給付資遣費三萬零二百四十元給被上訴人外，並未確
      實依勞動基準法第十六條及第十七條給付預告工資及資遣費。被上訴人遂於九
      十三年十月十二日向台中縣政府申請勞資爭議協調，詎料上訴人托辭未資遣被
      上訴人，拒不給付不足之預告工資及資遣費。查被上訴人自八十八年三月三十
      一日到職至九十三年九月十日勞動契約終止時，工作年資為五年五個月又十一
      天，依勞動基準法第二條第四款規定計算之平均工資為二萬二千五百三十元，
      依第十七條規定上訴人應給付資遣費及三十日預告工資，合計十二萬六千六百
      七十一元，扣除已給付資遣費三萬零二百四十元，上訴人應再給付被上訴人十
      一萬六千二百零五元，為此，提起本件訴訟。（被上訴人原主張平均工資金額
      為二萬三千零三十一元，經換算後請求之資遣費及預告工資為十二萬六千六百
      七十一元，扣除上訴人已給付之三萬零二百四十元，乃請求上訴人再給付十一
      萬九千四百六十二元，嗣經原審判決認定被上訴人平均工資應為二萬二千五百
      三十元，扣除上訴人已給付之金額，本件被上訴人得再請求之資遣費及預告工
      資合計為十一萬六千二百零五元，被上訴人就其敗訴部分，未提起上訴，已告
      確定。）
  二、上訴人則以被上訴人係自動請辭，上訴人並未資遣被上訴人，被上訴人提出之
      「離職證明書」乃上訴人於離職時稱其要聲請失業補助，要求上訴人之主管人
      事及會計之職員洪玲月蓋用公司之大小章於離職證明書上，因洪玲月不諳法令
      ，而應被上訴人之要求於離職原因一欄勾選「勞動基準法第十一條第二款」。
      另洪玲月於原告九十三年八月份之薪資條上記載「遣散費二萬零一百六十元」
      此乃因上訴人公司體恤被上訴人於上訴人工作多年所為之給付，但事實上上訴
      人從未資遣任何一個員工，即使被上訴人有意再回上訴人公司工作，上訴人公
      司亦表示歡迎，上訴人既未資遣被上訴人，無給付資遣費及預告工資之義務云
      云資為抗辯。
  三、本件兩造之爭執點為上訴人公司是否曾以業務緊縮為由，而為被上訴人表示要
      終止勞動契約？或被上訴人係自動離職？經查：
    (一)按雇主有虧損或業務緊縮時，得預告勞工終止勞動契約，此觀諸勞動基準法第
      十一條第二款規定自明。本件上訴人方面因在大陸設廠，致在台灣之工作量變
      少，已為兩造所不爭執，故本件上訴人公司有業務緊縮情事，應堪認定。
    (二)是本件有爭執者，厥為上訴人公司曾否以該事由，而對被上訴人表示要終止彼
      此間之勞動契約之意思？查：
      1.被上訴人所提之離職證明書，確係上訴人公司主管人事及會計之職員洪玲月
        所出具與被上訴人，且該離職證明書明確勾選被上訴人之離職原因為勞動基
        準法第十一條第二款等情，已為兩造所不爭執，自堪信為真實。而依法上訴
        人方面本應據實出具相關文書資料，並無須應被上訴人要求出具不實文書資
        料，以致涉犯刑責（刑法第二百十五條參照）；再者，依上訴人公司本身所
        出具之被上訴人九十三年八月份之薪資條亦明確記載「遣散費二０一六０」
        。故綜核該二份資料，足認本件上訴人確有對上訴人表示終止勞動契約之意
        思表示，且本件上訴人於九十三年八月及九月所給付被上訴人之三萬零二百
        四十元係屬資遣費，而非上訴人所辯之自動離職補助金。
　　　2.雖證人洪玲月於原審證稱：因自動離職證明書沒有可勾選之項目，被上訴人
　　　　拜託其才如此勾選，而九十三年八月份之薪水條載明資遣費二０一六０元，
　　　　是為了配合離職證明書上勾選之項目云云。然查依法上訴人本有義務出具真
　　　　實之文書乙節，已如前述，再者，薪資條之記載純粹係上訴人公司可片面據
　　　　實製作，殊無任何配合離職證明書之記載之必要，故證人所言明顯係為呼應
　　　　上訴人公司有關被上訴人係自動離職之抗辯而為，其證言顯難採憑。
      3.上訴人雖提出其員工呂逸仁勞工自動離職書一件，用以證明上訴人給付被上
        訴人之三萬零二百四十元非資遣費乙節。然查依該呂逸仁勞工自動離職書所
        載，呂逸仁係依勞動基準法第十一條第五款（勞工對於所擔任之工作確不能
        勝任）為由據以離職，顯與本件被上訴人與上訴人間之情節不相符，故該呂
        逸仁勞工自動離職書一件自難執為對上訴人有利之認定。至於證人丙○○係
        在證明有關被上訴人所提附卷之非自願離職證明書之取得經過，尚無法證明
        被上訴人係自動離職且未曾對被上訴人表示終止勞動契約之事實。而證人乙
        ○○固證稱：「我記得是九月九日的時候，丁○○自己打電話到公司，她說
        她不做了，要把機會給其他同事，並說她很需要錢，希望把一個半月的補助
        金給她」云云，然該事實已為被上訴人所否認，並陳稱：「我是有打電話給
        乙○○，但是並沒有說我很需要錢，只是說我需要離職證明書要申請失業補
        助，乙○○表示說好。我跟證人講的話並沒有提到一個半月的錢的事情，乙
        ○○是公司的老闆娘。」等語，參酌上訴人公司其後所出具之資料顯與乙○
        ○所述內容並不相符乙節，足認乙○○所言難以採信。
    (三)按雇主依第十一條或第十三條但書規定終止勞動契約者，應依下列規定發給勞
      工資遣費：1.在同一雇主之事業單位繼續工作，每滿一年發給相當於一個月平
      均工資之資遣費。2.依前款計算之剩餘月數，或工作未滿一年者，以比例計給
      之。未滿一個月者以一個月計，勞動基準法第十七條定有明文。如前所述，上
      訴人係以勞動基準法第十一條第二款規定而終止與被上訴人之勞動契約情形，
      依法上訴人即應發給被上訴人資遣費。又本件兩造對被上訴人之平均工資，平
      均月工資為二萬二千五百三十元，且被上訴人之工作年資為五年五月又十一天
      等事實，均不爭執，依法上訴人自應給付被上訴人五又十二分之六個月平均工
      資之資遣費，其金額合計為十二萬六千六百七十一元（２２５３０ｘ５＋２２
      ５３０ｘ６／１２＝１２３９１５），再扣除上訴人已給付之三萬零二百四十
      元，則本件上訴人應給付被上訴人之資遣費為九萬三千六百七十五元（000
      000－00000＝９３６７５）。
    (四)又按雇主依第十一條或第十三條但書規定終止勞動契約者，其預告期間依左列
      各款之規定：繼續工作三年以上者，於三十日前預告之；雇主未依第一項規定
      期間預告而終止契約者，應給付預告期間之工資，勞動基準法第十六條第一項
      及第三項定有明文。依被上訴人之工作年資，上訴人亦應給付三十日預告期間
      之工資二萬二千五百三十元。
    (五)綜上所述，本件被上訴人應給付上訴人之資遣費及預告期間之工資共計十一萬
      六千二百零五元（９３６７５＋２２５３０＝１１６２０５）。
  四、從而，本件被上訴人起訴請求上訴人給付十一萬六千二百零五元及自起訴狀繕
      本送達上訴人之翌日即九十三年十一月十六日起至清償日止按年息百分之五計
      算之利息，為有理由。原審所為上訴人敗訴之判決，經核尚無不合，上訴意旨
      指摘原判決不當，求予廢棄改判，為無理由，應予駁回。
陸、本件上訴為無理由，依民事訴訟法第四百三十六條之一第三項、第四百四十九條
    第一項、第七十八條，判決如主文。
中　　　華　　　民　　　國　　九十四　　年　　　六　　　月　　　三　　　日
                                    臺灣臺中地方法院勞工法庭
~B審判長法官　張瑞蘭
~B法　　　官　陳卿和
~B法　　　官　李悌愷
右正本證明與原本無異。
本判決不得上訴。
中　　　華　　　民　　　國　　九十四　　年　　　六　　　月　　　三　　　日
~B法院書記官
